臺灣臺中地方法院民事判決　95年度訴字第2598號
原　　　告　戊○○
訴訟代理人　張欽昌律師
被　　　告　己○○○
訴訟代理人　王秋霜律師
上列當事人間請求移轉土地所有權事件，本院於民國96年6月7日
言詞辯論終結，判決如下：
    主      文
被告應將坐落台中縣外埔鄉○○段第167地號、面積1693平方公
尺土地及同段第173地號、面積213平方公尺土地之所有權移轉登
記予原告。
訴訟費用由被告負擔。
　　事實及理由
壹、原告主張：
一、坐落台中縣外埔鄉○○段第167地號、第173地號土地，原為
    訴外人即被告之父林榮相依實施耕者有其田條例所承領之土
    地，林榮相於民國（下同）68間死亡，被告雖為繼承人之一
    ，然因未繳清前開承領地價之故，故未辦理繼承登記。
二、兩造於72年2月27日在被告家中達成以新台幣（下同）10萬
    元買賣系爭土地之合意，並由原告給付被告訂金4萬元，嗣
    被告之代理人即其夫庚○○於72年2月28日，與原告簽訂書
    面契約並由原告給付尾款6萬元交付予庚○○。而因前開承
    領地價未繳清不得移轉登記，且被告亦尚未完成繼承登記，
    兩造乃約定系爭不動產移轉登記手續於土地承領權或所有權
    可准移轉1個月內，被告應將所需文件提交原告辦理聲請登
    記。
三、被告於95年8月間繳清前開承領地價並完成繼承登記，然迭
    經原告請求辦理移轉登記，被告均置之不理，爰依系爭買賣
    契約請求被告將系爭土地之所有權移轉登記予原告。
四、對被告抗辯之陳述：
（一）原告本以為系爭土地為非私人所有之河川地而進行填土、
      開墾，嗣經庚○○告知並要求原告購買，兩造始在訴外人
      莊根古（已歿）之見證下成立系爭買賣契約，原告並先交
      付4萬元與被告，另約定次日至庚○○所指定之代書丁○○處訂立書面契約並交付尾款。於72年2月28日，被告則
      將系爭土地所有權狀原本交予庚○○，並授權庚○○簽約
      ，在丁○○代書處，由原告將尾款6萬元交付庚○○，庚○○則將系爭土地所有權狀原本1張交付原告，並申請鑑
      界完成買賣，此後系爭土地即均由原告占有耕作而不曾間
      斷。倘被告未同意或授權庚○○出售系爭土地，豈可能將
      土地所有權狀交付庚○○，而由庚○○簽約並交付所有權
      狀與原告，且若被告非明知系爭土地已出售，豈會任令原
      告耕作系爭土地長達20餘年而不取回耕作。
（二）買賣契約係債權契約，不以書面文字為必要，故授權代理
      簽訂買賣契約亦無書立授權書之必要。被告抗辯庚○○無
      授權書而為無權代理云云，實有誤會。
（三）由證人辛○、甲○○之證詞，足證被告於沙鹿簡易庭調解
      過程中自承兩造間確就系爭土地買賣與價金有所約定，僅
      被告藉詞指責原告欺騙而已。
（四）由系爭合約第2條之記載，足證原告業已交付系爭買賣價
      金10萬元。
（五）被告若未授權庚○○簽訂系爭買賣契約，然其將所有權狀
      交付庚○○處理，被告至少亦應負表現代理之責任，因被
      告當時知庚○○與原告洽談系爭買賣，還將系爭土地所有
      權狀交付庚○○處理，故有授權之表現行為。
五、由證人乙○○之證詞可知被告之弟乙○○在庚○○收取系爭
    買賣價金時，即已知庚○○與原告處理出售系爭土地之事宜
    ，而被告為庚○○共同生活之配偶，更無不知之理，倘被告
    未授權予庚○○，然其既未對庚○○所為代理行為為反對之
    表示，被告仍應負授權人之責任等語。並聲明：求為判決如
    主文所示。
貳、被告則以：
一、系爭土地為被告之父林榮相向台中縣政府所承領，林榮相舉
    家於49年12月26日自台中縣遷移至花蓮縣，系爭土地即因而
    荒廢。林榮相嗣於68年12月19日死亡，被告與訴外人乙○○
    、丙○○均為其繼承人，然系爭土地遲未辦理繼承登記，迄
    95年8月16日，被告與乙○○、丙○○始協議分割，由被告
    取得系爭土地所有權，並辦理繼承登記。
二、原告與庚○○訂立系爭買賣契約，被告並不知情，且系爭土
    地於72年間，並非被告單獨所有，被告豈可能出售系爭土地
    。又庚○○未經被告授權，亦無授權書，且出售系爭不動產
    並非日常家務，依民法第531條、第534條、第1003條之規定
    ，無權代理被告，庚○○以被告代理人名義所為之行為，非
    經被告承認，對被告自不生效。故原告請求，自無理由。
三、庚○○於簽訂系爭買賣契約時，即向原告表示被告並不知情
    ，且原告僅交付7萬元，餘3萬元原告稱欲代繳承領地價，多
    退少補。
四、被告從未持有系爭土地所有權狀，原告所持有系爭第167地
    號土地所有權狀，並非被告所交付。若被告真同意出售系爭
    土地，原告為何未要求交付系爭第173地號土地之所有權狀
    ，並請原告提出系爭第167地號土地所有權狀原本。且若被
    告確曾同意系爭買賣，不可能不交付印章。
五、由證人庚○○、丙○○之證詞，可證明於系爭買賣契約簽訂
    時，被告並不知情且亦未授權。至系爭不動產買賣契約書形
    式上真正不爭執，但不足證明被告授權之事實，況其中被告
    姓名亦非被告所簽，亦未蓋用被告之印章。另否認系爭土地
    所有權狀影本形式上及內容之真正，而證人辛○、甲○○既
    非於簽訂系爭買賣契約時親自見聞之人，其等證詞自不足採
    信等語，資為抗辯。並聲明：（一）原告之訴駁回。（二）
    訴訟費用由原告負擔。
參、兩造不爭之事實
一、坐落台中縣外埔鄉○○段第167地號、第173地號土地，原為
    訴外人即被告之父林榮相依實施耕者有其田條例所承領之土
    地。林榮相嗣於68年12月19日死亡，被告與訴外人乙○○、
    丙○○均為其繼承人，然系爭土地遲未辦理繼承登記，迄95
    年8月16日，被告與乙○○、丙○○始協議分割，由被告取
    得系爭土地所有權，並辦理繼承登記。
二、系爭土地由原告占有耕作迄今長達20餘年。
三、庚○○為被告之夫，其於72年2月28日以被告代理人名義與
    原告簽訂系爭買賣契約。
四、系爭土地於95年間由被告繳清承領地價並辦理繼承登記前，
    不得移轉登記與第三人。
肆、得心證之理由
一、查前開兩造不爭之事實，既為兩造所不爭，並有不動產買賣
    契約書、土地所有權狀、土地登記謄本、戶籍謄本、遺產分
    割協議書在卷可證，自堪信為真實。
二、按物之出賣人，負交付其物於買受人，並使其取得該物所有
    權之義務，民法第348條第1項著有明文。查：
（一）庚○○為被告之夫，其於72年2月28日以被告代理人名義
      與原告簽訂系爭買賣契約，業如前述；則被告若確曾授權
      庚○○簽訂系爭買賣契約，則被告自應依系爭買賣契約履
      行出賣人義務，應可認定。
（二）證人辛○、甲○○均結證稱兩造於本院沙鹿簡易庭時，本
      件被告一開始不承認系爭買賣，嗣改稱因原告以太少錢向
      其購買系爭土地等情明確（見本院95年12月12日言詞辯論
      筆錄）。另參酌系爭土地由原告占有耕作迄今長達20餘年
      （業如前述），而系爭第167地號土地所有權狀亦為原告
      所持有，有該土地所有權狀原本在卷可證。更參酌被告之
      弟即證人丙○○結證稱於其父生前即知系爭土地之存在，
      且於7、8年前即知原告開墾系爭土地之事等語（見本院96
      年1月25日言詞辯論筆錄），設非原告確曾買受系爭土地
      ，其等豈可能任令原告耕作系爭土地而未興訟或追討，堪
      認被告確曾授權庚○○簽訂系爭買賣契約，而應負系爭買
      賣契約出賣人之義務。
（三）系爭土地原為林榮相依實施耕者有其田條例所承領地，林
      榮相嗣於68年12月19日死亡，被告與乙○○、丙○○均為
      其繼承人，然系爭土地遲未辦理繼承登記，迄95年8月16
      日，被告與乙○○、丙○○始協議分割，由被告取得系爭
      土地所有權，並辦理繼承登記，亦均如前述。且系爭買賣
      契約第3條約定，系爭不動產應於系爭土地承領權或所有
      權可移轉時1個月內，將原告辦理聲請登記，亦有前開不
      動產買賣契約書可憑，則原告依系爭買賣契約，請求被告
      移轉登記系爭土地所有權，自屬有據。
（四）至證人庚○○、乙○○之證詞，核與前開事證不符，自均
      不可取。又被告雖否認原告所持有系爭系爭第167地號土
      地所有權狀之真正；然文書依其程式及意旨得認作公文書
      者，推定為真正，民事訴訟法第355條第1項定有明文，系
      爭土地所有權狀原本依其程式及意旨均為台中縣政府所核
      發，自得認作公文書，依前開規定推定為真正，被告既未
      舉證證明該土地所有權狀原本為偽造，其前開抗辯，自不
      可取。
三、綜上所述，被告確曾授權庚○○簽訂系爭買賣契約，從而，
    原告依系爭買賣契約，請求被告將其所有坐落台中縣外埔鄉
    ○○段第167地號、面積1693平方公尺土地及同段第173地號
    、面積213平方公尺土地之所有權移轉登記予原告，為有理
    由，應予准許。
四、本件事證已臻明確，兩造所為之其他主張，陳述並所提之證
    據，經審酌後，認均與本件之結論無礙，不再一一論述，併
    予敘明。
伍、訴訟費用負擔之依據：民事訴訟法第78條。
中　　華　　民　　國　　96　　年　　6 　　月　　21　　日
                  民事第一庭    法  官  陳卿和
正本係照原本作成。
如對本判決上訴，須於判決送達後20日內向本院提出上訴狀。
中　　華　　民　　國　　96　　年　　6 　　月　　21　　日
                                書記官  葉泰濃
